【裁判字號】    95,上易,35
【裁判日期】    950404
【裁判案由】    確認契約無效
【裁判全文】
臺灣高等法院臺中分院民事判決  95年度上易字第35號
上 訴 人    己○○
被上訴人    甲○○
                        7樓
被上訴人    戊○○
被上訴人    丁○○
                        號
被上訴人    丙  ○
被上訴人    乙○○
被上訴人    庚○○
上列當事人間請求確認契約無效事件，上訴人對於中華民國94年
10月19日臺灣彰化地方法院94年度訴字第 174號第一審判決提起
上訴，本院於95年3月21日言詞辯論終結，判決如下：
    主  文
上訴駁回。
第二審訴訟費用由上訴人負擔。
    事實及理由
甲、程序方面：
一、按在第二審為訴之追加，非經他造同意，不得為之。但民事
    訴訟法第二百五十五條第一項第二款至第六款情形，不在此
    限。又請求之基礎事實同一者，縱於訴狀送達後，原告仍得
    追加他訴，無須得被告同意，此觀民事訴訟法第四百四十六
    條第一項、第二百五十五條第一項第二款規定自明。原告於
    第二審為訴之追加，苟其請求之基礎事實同一者，即非法所
    不許。所謂請求之基礎事實同一，係指追加之訴與原訴之主
    要爭點有其共同性，各請求利益之主張在社會生活上可認為
    同一或關連，而就原請求之訴訟及證據資料，於審理繼續進
    行在相當程度範圍內具有同一性或一體性，得期待於後請求
    之審理予以利用，俾先後兩請求在同一程序得加以解決，避
    免重複審理，進而為統一解決紛爭者，即屬之。查上訴人在
    原審係起訴主張：上訴人與被上訴人戊○○、丁○○、丙○
    、乙○○及原審被告陳正上、陳煉興、陳中西、陳配、陳朝
    聘、陳系統、陳滄山、訴外人庚○○均係祭祀公業陳合興之
    派下員，因祭祀公業陳合興遺留多甲土地多年無人管理，派
    下員遂於民國（下同）93年10月10日召集派下員會議，決議
    應成立管理委員會，並推舉被上訴人戊○○為成立代理員，
    推動成立法定管理會登記事務。同年 12月12日舉行第2次派
    下員會議前，被上訴人戊○○電告上訴人關於管理會成立登
    記所需費用，並告知向承辦代書即被上訴人甲○○拿取祭祀
    公業陳合興委任契約書，閱後歸還，然上訴人詳閱系爭契約
    後，發覺多數條文不公平、有損委任人權益，隨即電告被上
    訴人戊○○，告以登記費用若扣除規費、刊報費只需新台幣
    （下同） 20,000元，然依被上訴人戊○○說法，若含規費、
    刊報費，則費用高達900,000元，上訴人即於電話中要求被
    上訴人戊○○取消原訂會議，並獲應允。惟被上訴人戊○○
    仍於前揭時日舉行第2次會議，系爭契約亦已簽立並由被上
    訴人甲○○收回，後向被上訴人甲○○探詢，被上訴人甲○
    ○答以只簽收收款單，未簽立系爭契約，並拒絕上訴人關於
    寄發系爭契約或收款單影本之請求，上訴人於次日向被上訴
    人丙○之子陳振隆詢問，其答覆確有召開會議，並已繳付33
    000元作為訂金，而被上訴人甲○○表示無法當場制作系爭
    契約副本，待工作結束後，將會送還系爭契約。惟被上訴人
    戊○○、甲○○就有無簽訂系爭契約，說法已有出入，證明
    契約內容不良，無從完成服務交易；又查祭祀公業成立登記
    規費、刊報費，共僅需數萬元，被上訴人甲○○開價差異頗
    大，違反市場優良倫理；再查，被上訴人甲○○、戊○○聯
    合欺瞞上訴人，必含損害祭祀公業陳合興派下員權益目的；
    末查，被上訴人甲○○以無法辦副本為由，收回系爭契約，
    此實為巧言欺詐，因而提起本訴等語。並聲明：被上訴人甲
    ○○與祭祀公業陳合興籌組會或與其派下員於93年12月12日
    所簽訂之系爭契約應為無效。在原審判決其敗訴後，其提起
    上訴，於本院審理時，因原審判決略以「本件上訴人除以簽
    署系爭契約之被上訴人乙○○、丁○○、丙○、戊○○、甲
    ○○為被上訴人外，未一併以亦有簽署系爭契約之訴外人庚
    ○○為被上訴人，其當事人不適格」云云，爰追加庚○○為
    被上訴人，本院認其追加庚○○為被上訴人之訴其請求之基
    礎事實相同，而上訴人就原請求之訴訟及證據資料，於本院
    審理繼續進行在相當程度範圍內具有同一性，可於本院之審
    理予以利用，上訴人於本院所追加庚○○為被上訴人之訴與
    原訴之基礎事實既係同一，依前揭規定，應予准許，合先敘
    明。
二、被上訴人丁○○、丙○、乙○○、庚○○受合法通知，均未
    於言詞辯論期日到場，核無民事訴訟法第386條各款所列情
    形之一，爰依上訴人之聲請，由其一造辯論而為判決。
乙、實體方面：
一、上訴人於原審起訴主張：上訴人與被上訴人戊○○、丁○○
    丙○、乙○○及原審被告陳正上、陳煉興、陳中西、陳配、
    陳朝聘、陳系統、陳滄山、訴外人庚○○均係祭祀公業陳合
    興之派下員，因祭祀公業陳合興遺留多甲土地多年無人管理
    ，派下員遂於93年10月10日召集派下員會議，決議應成立管
    理委員會，並推舉被上訴人戊○○為成立代理員，推動成立
    法定管理會登記事務。同年12月12日舉行第2次派下員會議
    前，被上訴人戊○○電告上訴人關於管理會成立登記所需費
    用，並告知向承辦代書即被上訴人甲○○拿取祭祀公業陳合
    興委任契約書（下稱系爭契約），閱後歸還，然上訴人詳閱
    系爭契約後，發覺多數條文不公平、有損委任人權益，隨即
    電告被上訴人戊○○，告以登記費用若扣除規費、刊報費只
    需20,000元，然依被上訴人戊○○說法，若含規費、刊報費
    ，則費用高達900,000元，上訴人即於電話中要求被上訴人
    戊○○取消原訂會議，並獲應允。惟被上訴人戊○○仍於前
    揭時日舉行第2次會議，系爭契約亦已簽立並由被上訴人甲
    ○○收回，後向被上訴人甲○○探詢，被上訴人甲○○答以
    只簽收收款單，未簽立系爭契約，並拒絕上訴人關於寄發系
    爭契約或收款單影本之請求，上訴人於次日向被上訴人丙○
    之子陳振隆詢問，其答覆確有召開會議，並已繳付33,000元
    作為訂金，而被上訴人甲○○表示無法當場制作系爭契約副
    本，待工作結束後，將會送還系爭契約等語。查被上訴人戊
    ○○、甲○○就有無簽訂系爭契約，說法已有出入，證明契
    約內容不良，無從完成服務交易；又查祭祀公業成立登記規
    費、刊報費，共僅需數萬元，被上訴人甲○○開價差異頗大
    ，違反市場優良倫理；再查，被上訴人甲○○、戊○○聯合
    欺瞞上訴人，必含損害祭祀公業陳合興派下員權益目的；末
    查，被上訴人甲○○以無法辦副本為由，收回系爭契約，此
    實為巧言欺詐，因而提起本訴，請求判決如原審訴之聲明所
    示等語。
二、被上訴人甲○○則辯稱：93年10月10日祭祀公業陳合興派下
    員第一次開會時，派下員分為三大房，每房各推派代表，第
    一、三房各推派代表1名，第二房則推派代表3名，當時並無
    決議，而係由各房代表回去與派下員溝通處理祭祀公業陳合
    興名下土地事宜，93年12月12日第二次開會時，第一房代表
    即被上訴人乙○○、第一房派下員即被上訴人丁○○及訴外
    人庚○○、第二房代表即被上訴人丙○、第三房代表即被上
    訴人戊○○，均係以個人名義與伊簽署系爭契約，至於清理
    祭祀公業陳合興名下土地之費用則由簽約之人給付，未簽約
    之人則無庸給付，又簽約時並無決議倘一半以上派下員簽約
    ，系爭契約即對派下員全體發生效力等語；被上訴人戊○○
    辯稱：伊曾寄發通知通知派下員開會，但上訴人未到，亦無
    出具委託書，又簽署系爭契約者甲方僅伊、被上訴人丙○、
    乙○○、丁○○及訴外人庚○○5人，乙方僅被上訴人甲○
    ○1人，上訴人並非本件契約當事人，依債權契約相對性，
    上訴人提起本訴顯無確認利益等語：被上訴人丁○○於原審
    最後言詞辯論期日未到場，據其前所陳述略稱：當初派下員
    開會時曾決議倘一半以上之派下員簽約，系爭契約即對派下
    員全體發生效力，係派下員以個人名義與被上訴人甲○○簽
    約，費用分三大房負擔等語，資為抗辯。被上訴人丙○、乙
    ○○均未於原審言詞辯論期日到場，亦未提出書狀作何聲明
    或陳述。
三、經原審審酌兩造所提出之攻擊防禦方法後，判決駁回上訴人
    於原審之訴。上訴人對原審判決不服，提起上訴後，於本院
    聲明：（一）、原判決廢棄。（二）確認被上訴人甲○○、
    戊○○、丁○○、丙○、乙○○、庚○○等六人，簽訂之系
    爭契約，凡涉及祭祀公業陳合興之題目內容條文一律無效；
    訴訟費用由被上訴人甲○○負擔。被上訴人戊○○、甲○○
    則聲明：上訴駁回。（本院按：原審判決駁回上訴人於原審
    之訴，上訴人對原審判決被告陳正上、陳煉興、陳中西、陳
    配、陳朝聘、陳系統、陳滄山之部分，並未不服，未據其提
    起上訴，該部分其敗訴已確定，併此敘明）。
四、得心證之理由：
(一)、被上訴人甲○○辯稱：伊分別與祭祀公業陳合興派下員第一
    房代表即被上訴人乙○○、第一房派下員即被上訴人丁○○
    及追加被上訴人庚○○（即原審訴外人庚○○）、第二房代
    表即被上訴人丙○、第三房代表即被上訴人戊○○簽署系爭
    契約書一節，有上訴人不爭執真正之系爭契約書3份在卷可
    稽（參原審卷第145至159頁），而稽之系爭契約書3份，其
    中1份契約書（參原審卷第150至154頁）當事人欄載明為立
    委任契約書人祭祀公業陳合興派下員全部（大房陳觀頂，同
    時印有被上訴人乙○○、丁○○及庚○○之印文，以下稱為
    甲方），與受委任人甲○○（以下稱為乙方），契約末之委
    任人則有被上訴人乙○○、丁○○及訴外人庚○○之簽名及
    印文，受委任人則有被上訴人甲○○之簽名及印文；另1份
    契約書（參原審卷第155至159頁）當事人欄載明為立委任契
    約書人祭祀公業陳合興派下員全部（二房陳獨占，同時印有
    被上訴人丙○之印文，以下稱為甲方），與受委任人甲○○
    （以下稱為乙方），契約末之委任人則有被上訴人丙○之簽
    名及印文，受委任人則有被上訴人甲○○之簽名及印文；餘
    1份契約書（參原審卷第145至149頁）當事人欄載明為立委
    任契約書人祭祀公業陳合興派下員全部（三房陳阿三，同時
    印有被上訴人戊○○之印文，以下稱為甲方），與受委任人
    甲○○（以下稱為乙方），契約末之委任人則有被上訴人戊
    ○○之簽名及印文，受委任人則有被上訴人甲○○之簽名及
    印文，足證被上訴人甲○○辯稱：伊係與被上訴人乙○○、
    丁○○及被上訴人庚○○、被上訴人丙○及被上訴人戊○○
    ，由其等以個人名義分別簽署系爭契約等語，堪認屬實。另
    被上訴人丁○○於原審雖辯稱：當初派下員開會時曾決議倘
    一半以上之派下員簽約，系爭契約即對派下員全體發生效力
    云云，惟此為開會時同時在場之被上訴人甲○○、戊○○所
    否認，而系爭契約內容，亦無倘一半以上之派下員簽約，即
    對派下員全體發生效力之記載，此外，被上訴人丁○○於原
    審復未能提出會議紀錄或與會人士證明確有前開決議情事，
    則被上訴人丁○○於原審前開所辯，亦屬無據，委無足採。
(二)、按關於確認之訴，依89年2月9日修正前之民事訴訟法第247
    條之規定，除確認證書真偽之訴外，以確認法律關係成立或
    不成立始得提起；因究於適用範圍過於狹窄，故嗣後修正規
    定為：確認法律關係之訴，非原告有即受確認判決之法律上
    利益者，不得提起之；確認證書真偽或為法律關係基礎事實
    存否之訴，亦同。前項確認法律關係基礎事實存否之訴，以
    原告不能提起他訴訟者為限。前項情形，如得利用同一訴訟
    程序提起他訴訟者，審判長應闡明之；原告因而為訴之變更
    或追加時，不受第255條第1項前段規定之限制，89年2月9日
    修正公布之民事訴訟法第247條第1、2、3項分別定有明文。
    其立法理由在於：關於確認之訴，依原條文規定，除確認證
    書真偽之訴外，以確認法律關係成立或不成立，始得提起，
    適用範圍過於狹窄，爰將原條文「成立或不成立」之字樣刪
    除，使就法律關係，有即受確認判決之法律上利益者，均得
    提起確認之訴，以應實際之需要。又為發揮確認之訴預防及
    解決紛爭之功能，特擴大其適用範圍及於事實，然為免導致
    濫訴，就事實之存否，限於其為法律關係之基礎事實，否則
    即認原告無即受確認判決之法律上利益，爰增訂第1項後段
    及第2項。再確認法律關係基礎事實存否之訴，特於第3項規
    定，審判長應行使闡明權，原告並得因而為訴之變更或追加
    ，不受第255條第1項前段規定之限制。復按所謂即受確認判
    決之法律上利益，係指因法律關係之存否不明確，致原告在
    私法上之地位有受侵害之危險，而此項危險得以對於被告之
    確認判決予以除去之者而言（最高法院27年度上字第316號
    、42 年度台上字第1031號判例意旨足資參照）。
(三)、本件上訴人提起確認系爭契約無效之訴，無非係以系爭契約
    內容不良、規費過高、被上訴人甲○○、戊○○聯合欺瞞、
    被上訴人甲○○以無法辦副本巧言詐騙收回系爭契約為由，
    而認有確認系爭契約無效之必要。經查：本件確認之訴其訴
    訟標的為契約，屬法律關係基礎事實，依前開新修正之民事
    訴訟法第247條規定，固得提起確認之訴，然須以不能提起
    他訴訟者為限，否則應即認上訴人（即原審原告）無即受確
    認判決之法律上利益。揆諸卷附之系爭3份契約書（參原審
    卷第145至159頁）以觀，其內容略為：立委任契約書當事人
    一方為祭祀公業陳合興派下員全體（下分別註記大房或二房
    或三房，以下稱為甲方），一方為受委任人即被上訴人甲○
    ○（以下稱為乙方），委任目的在於清理祭祀公業陳合興之
    不動產第1條為：甲方同意將以祭祀公業陳合興登記之土地
    全部，委任乙方辦理派下員清理公告及重新改選管理人登記
    之約定。第2條為：委任處理祭祀公業陳合興土地坐落之標
    示。第3條為：委任報酬之約定。第4條為：委任契約之期間
    ，自93年12月12日至94年12月11日止。第5、8條為：終止委
    任契約之限制。第6條為：解除委任契約，應負之賠償責任
    。第7條為：民法第533條及第534條第2項特別授權之約定。
    第9條為：受任人得委任第3人代理之約定。第10條為：報酬
    請求權排除時效消滅之約定，末則為委任人與受委任人之姓
    名及地址等資料，足知系爭契約內容大體在於規範簽署系爭
    契約之派下員之個人即被上訴人乙○○、丁○○、丙○、戊
    ○○及追加被上訴人庚○○與被上訴人甲○○間所存委任契
    約之權利義務關係，上訴人本應提出確認被上訴人乙○○、
    丁○○、丙○、戊○○及庚○○與被上訴人甲○○間委任之
    法律關係無效之訴，經原審法院於94年5月20日言詞辯論期
    日，行使闡明權諭知可另提出確認委任關係無效之訴後，上
    訴人仍不為訴之變更，而堅提本件確認系爭契約無效之訴，
    則依上開說明，上訴人既得提起其他訴訟，自不得提起確認
    法律關係基礎事實之本件契約無效之訴。再系爭契約當事人
    一方為被上訴人乙○○、丁○○、丙○、戊○○及庚○○，
    另一方為被上訴人甲○○，則依債之相對性原則，系爭契約
    僅在簽署之當事人間即被上訴人乙○○、丁○○、丙○、戊
    ○○及庚○○與被上訴人甲○○間發生法律上之效力，上訴
    人既未簽署系爭契約，顯非當事人，系爭契約效力自不及於
    上訴人，且本院在審理中，一再詢問被上訴人甲○○陳稱：
    系爭契約上訴人不是簽約人，其餘被上訴人簽約係為祭祀公
    業陳合興之公益，伊不會向上訴人收取任何費用等語（本院
    按：上訴人認被上訴人甲○○受委任辦理系爭契約所收取之
    費用過高等語），是本院認被上訴人間所簽訂之系爭契約對
    上訴人應無不利之影響，則上訴人在私法上之地位顯無受侵
    害之危險。基上，上訴人提起本訴，即無受確認判決之法律
    上利益。
(四)、末按法律行為，違反強制或禁止之規定，或有背於公共秩序
    或善良風俗，或不依法定方式，始為無效，民法第71、72
    、73條分別定有明文，上訴人前開主張，核與上述民法法條
    規定不符，是其主張系爭契約無效，亦於法未合，附此敘明
    。
五、綜上所論，上訴人提起本件確認系爭契約之訴，於法無據，
    不應准許。原審因而為上訴人敗訴之判決，依法並無不合。
    上訴意旨猶執陳詞指摘原判決不當，求予廢棄改判（本院按
    ：本院於審理中審判長一再向上訴人闡明民事訴訟法第247
    條之規定，惟上訴人仍然堅持其上訴聲明為：原判決廢棄。
    確認被上訴人甲○○、戊○○、丁○○、丙○、乙○○、庚
    ○○等六人，簽訂之系爭契約，凡涉及祭祀公業陳合興之題
    目內容條文一律無效，併此敘明），為無理由，應予駁回。
六、本件判決基礎已臻明確，雙方其餘主張或陳述及其攻擊防禦
    方法，於本件判決結果不生影響，爰不予一一論述，附此敘
    明。
丙、據上論結，本件上訴為無理由，依民事訴訟法第449條第1項
    、第463條、第385條第1項、第78條，判決如主文。
中    華    民    國    95    年     4     月    4    日
                      民事第二庭審判長法  官  童有德
                                      法  官  蔡秉宸
                                      法  官  翁芳靜
以上正本係照原本作成。
不得上訴。
                                      書記官    陳美利
中    華    民    國    95    年    4     月    4     日
                                                      Ｖ


司法院資訊處製作；財團法人民間司法改革基金會備份。
